【裁判字號】    94,重上,422
【裁判日期】    950426
【裁判案由】    分割共有物
【裁判全文】
臺灣高等法院民事判決                 94年度重上字第422號
上  訴  人  己○○
訴訟代理人  王勝彥律師
複代理人    王福民律師
視同上訴人  乙  ○
訴訟代理人  甲○○
視同上訴人  戊○○○
兼訴訟代理  丁○○
人
被上訴人    丙○○
                        巷29號11樓
訴訟代理人  林維堯律師
上列當事人間分割共有物事件，上訴人對於中華民國94年6 月30
日台灣台北地方法院92年度重訴字第2005號第一審判決提起上訴
，經本院於95年4月12日言詞辯論終結，並判決如下：
    主  文
上訴駁回。
第二審訴訟費用由上訴人己○○負擔。
    事實及理由
一、原法院就坐落台北市○○區○○段第 136地號土地（以下簡
    稱系爭136號土地）判命變價分割，雖僅己○○1人提起上訴
    ，其上訴效力及於系爭 136號土地之其餘共有人乙○、戊○
    ○○及丁○○。視同上訴人戊○○○、丁○○未於言詞辯論
    期日到場，核無民事訴訟法第 386條所列各款情形，依被上
    訴人之聲請，由其一造辯論而為判決，均合先敘明。
二、被上訴人主張：
  (一)上訴人己○○之上訴意旨略謂其所有門牌台北市○○區○○
    街1、3號房屋係建於系爭 136地號土地上，為避免拆屋還地
    ，應採原物分配方式將 136地號土地分配予渠，超過其應有
    部分，則以價金分配云云。惟上訴人所有門牌為台北市○○
    區○○街1、3號房屋大部分均建造於木柵段一小段148、149
    、137地號土地上，占用系爭136地號土地上之面積僅0.76平
    方公尺，己○○之主張與事實不符。己○○就系爭 136地號
    土地之應有部分僅40分之 6，該地號土地面積74平方公尺，
    依其主張採原物分割，上訴人可分得之面積亦僅11.1平方公
    尺而已，己○○竟要求將系爭土地全部分配予渠，而剝奪其
    他共有人對系爭 136地號土地之權利，係無理由。己○○主
    張分配全部136地號土地，牴觸最高法院62年度台上字第157
    5號判例，其所引用之民法物權編部分條文修正草案， 僅在
    討論階段，既未經立法院修正通過，即無任何拘束力，其主
    張仍屬無理由。
  (二)上訴人復主張已徵得其他視同上訴人之同意，願將系爭土地
    分割如臺北市古亭地政事務所複丈成果圖所示，其中136-A0
    01 地號部分面積59.20平方公尺由上訴人及視同上訴人乙○
    、丁○○、戊○○○維持共有，另136地號面積14.80平方公
    尺則分割給被上訴人。 惟，土地法第31條第1項規定，市縣
    地政機關於其管轄區域之土地，得斟酌地方經濟情形，依其
    性質及使用種類，為最小面積單位之規定，並禁止其再分割
    ，旨在防止土地細分影響經濟效用。市縣地政機關為此最小
    面積單位之規定，即為執行土地法此項意旨，共有土地之分
    割倘有違反此項規定，應屬無效，縱當事人無異議亦然，最
    高法院著有65年台上字第563號判例可資參照。 故經法院分
    割後共有人所得之土地不合市縣地政機關所為最小面積單位
    之規定，應認其分割不符經濟效用。系爭土地屬第３種商業
    區，依「台北市土地申請建築使用分區管制規則」第29條規
    定，該商業區內之建築基地其平均寬度不得小於5公尺、 深
    度不得小於18公尺，則最小建築面積為90平方公尺 (5×18=
    90) ，系爭土地面積為74平方公尺，未達前開最小建築面積
    ，本已不得再細分，否則即牴獨土地法第31條規定。尤有進
    者，上訴人主張之分割方案，被上訴人分得之位置呈三角形
    ，且面積只有14.80平方公尺， 上訴人及其他視同上訴人維
    持共有之面積為59.20平方公尺， 不僅將使兩造分得之土地
    均成為畸零地，均無法單獨建築，又牴觸土地法第31條及「
    台北市土地申請建築使用分區管制規則」第29條規定，兩造
    將因分割而遭受損害，可見上訴人主張之分割方案係損人不
    利己，其不適當不待贅言。
  (三)答辯聲明：
    1.上訴駁回。
    2.第二審訴訟費用由上訴人負擔。
三、上訴人則以：
  (一)被上訴人起訴請求分割共有物，除系爭 136號土地外，其餘
    土地均判決確定，變賣共有物以價金分配於各共有人。若以
    上訴聲明之方式分割系爭136號土地， 非但符合土地經濟效
    用，且系爭 136地號土地上建物即包括門牌號碼台北市○○
    街1、3號均免遭拆除，上訴人及視同上訴人乙○、戊○○○
    及丁○○3人皆同意該分割方案。
  (二)系爭136號土地周遭的135地號土地茍為被上訴人買到，則13
    5地號土地再加上136地號土地14.80平方公尺， 何來被上訴
    人主張之「．．．該商業區內之建築基地其平均寬度不得小
    於5公尺，深度不得小於18公尺．．．土地成為畸零地」 情
    形？ 縱然台北市○○街1、3號只占系爭136號土地0.76平方
    公尺，還不到3分之1坪，參照最高法院51年台上字第1659號
    判例要旨「若遽將土地予以變賣，則兩造在系爭地上建築居
    住之房屋，勢非拆遷不可，其方法自非適當」，且視同上訴
    人戊○○○同意拆5分之1的地，被上訴人之答辯理由，難以
    採信。
  (三)實務上對於數共有人願維持共有關係者，均尊重其意思，而
    准其維持共有。法院准部分共有人仍就部分共有物維持共有
    關係者，因該部分土地之共有人已非分割前之全體共有人，
    其各自應有部分，當依原應有部分之比例計算，殊不能維持
    原應有部分。此時，系爭土地扣除被上訴人丙○○應有部分
    為10分之2外，其餘10分之8應有部分之共有人既願維持共有
    ，再參酌系爭土地上之建物之經濟效益等其他因素，請判決
    原物分割，以維共有人之權益。
  (四)被上訴人援引「台北市土地申請建築使用分區管制規則」第
    29條（即台北市政府工務局94年５月６日北市工建字第0945
    2340700號函），究竟有無經「中央地政機關」（ 即內政部
    地政司或內政部）核准，被上訴人未予舉證。
  (五)上訴人曾援引民法物權編部分修正條文內容：共有物變價分
    割之裁判，係賦予各共有人變賣共有物，分配價金之權利，
    與強制執行法上債務人因金錢債務，其財產被拍賣之情形不
    同。故於變價分配之執行程序，為使共有人仍能繼續其投資
    規劃維持共有物之經濟效益，並兼顧共有人對共有物之特殊
    感情，爰於第 824條之1第6項明定以變價分配時，共有人均
    得優先購買。縱然尚未立法修正通過，惟基於共有物之經濟
    效益以及兼顧共有人對共有物之特殊感情等因素，系爭土地
    周圍地，即135地號土地由被上訴人買走，而148地號土地由
    上訴人買走（原因：系爭土地上面有建物，上訴人想保留房
    子），視同上訴人乙○等 3人亦支持上訴人之上訴聲明。此
    時，法院為上訴聲明之分割，始符合兩造最佳土地經濟利益
    等語置辯。
  (六)上訴聲明：
    1.原判決主文第2項廢棄。
    2.兩造共有坐落台北市○○區○○段一小段第136 地號土地
      面積74平方公尺，准許如「台北市古亭地政事務所」94年
      12月23日函送土地複丈成果圖所示，將 14.80平方公尺面
      積分割予被上訴人，其餘59.20平方公尺 （即136-A001）
      由上訴人與視同上訴人之乙○、丁○○、戊○○○等人維
      持共有關係。
    3.第1項廢棄部分，第一、二審訴訟費用由被上訴人負擔。
四、兩造不爭之事實：
  (一)系爭136地號土地為兩造所共有， 被上訴人之應有部分為10
    分之2，餘10分之8為上訴人及視同上訴人所有，上訴人及視
    同上訴人願就136地號土地維持共有關係。
  (二)系爭 136地號土地上有上訴人所有之建物，門牌號碼為台北
    市○○街1、3號，占用136地號之面積為 0.76平方公尺（上
    訴人雖否認，主張未經測量，實則業經台北市古亭地政事務
    所測量，有複丈成果圖附於本院卷第52頁可佐）。
五、兩造爭點之論述：
  上訴人以系爭土地上有建物為由請求原物分割，其主張有無理
  由：
  (一)按「法院裁判分割共有物，除應斟酌各共有人之利害關係，
    及共有物之性質外，尚應斟酌共有物之價格，倘共有人中有
    不能按其應有部分受分配，或所受分配之不動產，其價格不
    相當時，法院非不得命以金錢補償之。」（最高法院57年台
    上字第2117號判例參照）。「共有物分割之方法，須先就原
    物分配，於原物分配有困難時，則予變賣，以價金分配於各
    共有人。而就原物分配時，如發見共有人中有不能按其應有
    部分受分配者，亦得以金錢補償之，並非定出於變賣之一途
    。」（最高法院51年台上字第271號判例參照）。 次按「民
    法第924條第3項規定『以原物為分配時，如共有人中有不能
    按其應有部分受分配者，得以金錢補償之』，係指共有人已
    就原物受分配，但其受配部分較其應有部分計算者為少之情
    形而言，若將原物全部分配予共有人中之一人或數人，而對
    其餘共有人全不予分配，僅以金錢補償者，則非裁判分割之
    方法。此觀同條第2項第1款規定『以原物分配於各共有人』
    而自明。」（最高法院62年台上字第2575號判例參照）。準
    此，上訴人主張參考民法物權編部分條文修正草案，將系爭
    土地全部分配予上訴人，超過上訴人應有部分以價金補償被
    上訴人云云，在民法物權編尚未修正完成前，顯屬不可採。
    且共有物分割之方法，固以原物分配為原則，倘原物分配有
    困難時，非不得變賣以價金分配於各共有人。上訴人執最高
    法院51年台上字第1659號判例，指摘變價分割方法係非適當
    ；惟該判例之情形，係兩造均同意原物分割，與本件被上訴
    人並不同意原物分割之情況不可同日而語。
  (二)上訴人另主張已徵得其他視同上訴人之同意，願將系爭土地
    分割如臺北市古亭地政事務所複丈成果圖所示（本院卷第11
    1頁），其中136 - A001地號部分面積59.20平方公尺由上訴
    人及視同上訴人乙○、丁○○、戊○○○維持共有， 另136
    地號面積14.80平方公尺則分割給被上訴人。 惟，土地法第
    31條第1 項規定，市縣地政機關於其管轄區域之土地，得斟
    酌地方經濟情形，依其性質及使用種類，為最小面積單位之
    規定，並禁止其再分割，旨在防止土地細分影響經濟效用。
    市縣地政機關為此最小面積單位之規定，即為執行土地法此
    項意旨，共有土地之分割倘有違反此項規定，應屬無效，縱
    當事人無異議亦然（ 最高法院65年台上字第563號判例參照
    ）。故經法院分割後共有人所得之土地不合市縣地政機關所
    為最小面積單位之規定，應認其分割不符經濟效用。系爭土
    地屬第３種商業區，依「台北市土地申請建築使用分區管制
    規則」第29條規定，該商業區內之建築基地其平均寬度不得
    小於5公尺、深度不得小於18公尺， 則最小建築面積為90平
    方公尺 (5×18 =90)，系爭土地面積為74平方公尺，未達前
    開最小建築面積，本已不得再細分，否則即牴獨土地法第31
    條規定。此外，上訴人主張之分割方案，被上訴人分得之位
    置呈三角形，面積只有14.80平方公尺， 上訴人及其他視同
    上訴人維持共有之面積為59.20平方公尺， 不僅將使兩造分
    得之土地均成為畸零地，均無法單獨建築，又牴觸土地第31
    條及「台北市土地使用分區管制規則」第29條規定，該分割
    方案不符經濟效用甚明。上訴人主張被上訴人未就上揭規則
    是否業經中央地政機關核准為舉證云云；惟查，依台北市政
    府工務局94年5月6 日北市工建字第09452340700號函覆原法
    院並檢附台北市土地使用分區管制規則所示，該規則係經內
    政部核定後再修正部分條文（原審卷二第126-129頁）。
  (三)上訴人復主張如系爭136號土地周遭的135地號土地為被上訴
    人買到，則135地號土地再加上136地號土地 14.80平方公尺
    ，不會有畸零地之問題云云。然，既然為變價分割，由何人
    買得土地屬於不可測之未來，法院於裁判分割時，絕對不能
    將未定之因素列入考慮，僅能針對既有確定之事實予以斟酌
    。又被上訴人是否價購或出售土地，本有其決定之自由，在
    和解未成立前，被上訴人改變其想法，與個人之誠信毫無關
    係，上訴人執此指摘被上訴人之誠信，亦屬無稽，併此敘明
    。
六、綜上所述，上訴人請求原物分割，因會造成土地細分影響經
    濟效用，並不可行，變價分割較能兼顧兩造之利益。是則原
    審之變價分割方式於法並無不合，上訴意旨指摘原判決不當
    ，求予廢棄改判，為無理由，應予駁回。
七、據上論結，本件上訴為無理由，依民事訴訟法第449條第1項
    、第385條第1項前段、第78條、第463條，判決如主文。
中    華    民    國    95    年    4    月     26    日
                  民事第二庭審判長法  官  吳謙仁
                                  法  官  李瓊蔭
                                  法  官  蘇瑞華
正本係照原本作成。
如不服本判決，應於收受送達後20日內向本院提出上訴書狀，其
未表明上訴理由者，應於提出上訴後20日內向本院補提理由書狀
（均須按他造當事人之人數附繕本）上訴時應提出委任律師或具
有律師資格之人之委任狀；委任有律師資格者，另應附具律師資
格證書及釋明委任人與受任人有民事訴訟法第466 條之1第1項但
書或第2項（詳附註）所定關係之釋明文書影本。
中    華    民    國    95    年    4     月    27    日
                                  書記官  賴以真
附註：
民事訴訟法第466條之1（第1項、第2項）：
對於第二審判決上訴，上訴人應委任律師為訴訟代理人。但上訴
人或其他法定代理人具有律師資格者，不在此限。
上訴人之配偶、三親等內之血親、二親等內之姻親，或上訴人為
法人、中央或地方機關時，其所屬專任人員具有律師資格並經法
院認為適當者，亦得為第三審訴訟代理人。


司法院資訊處製作；財團法人民間司法改革基金會備份。
